【裁判字號】    96,訴,7979
【裁判日期】    981130
【裁判案由】    返還不當得利等
【裁判全文】
臺灣臺北地方法院民事判決              96年度訴字第7979號
原      告  甲○○
訴訟代理人  曾子興律師
原      告  申○
            庚○
            己○
            亥○○○
            寅○○○
            未○○
            癸○○
            子○○
            丑○○
            卯○○
            辰○○
            午○○
            巳○○
            黃○○○
            宙○○
            玄○○
            宇○○
            天○○
            地○○
            辛○○
            乙○○
            丙○○
            壬○○○
            酉○○
被      告  丁○○
            戊○○
            戌○○
共      同
訴訟代理人  張曼隆律師
複代理人    鄭三川律師
上列當事人間請求返還不當得利等事件，本院於民國98年11月6
日言詞辯論終結，判決如下：
    主  文
原告之訴駁回。
訴訟費用由原告負擔。
    事實及理由
壹、程序方面：
  （一）原告甲○○起訴以本件為必要共同訴訟，聲請本院裁定
        命申○、庚○、己○、亥○○○、寅○○○、未○○、
        癸○○、子○○、丑○○、卯○○、辰○○、午○○、
        巳○○、黃○○○、宙○○、玄○○、宇○○、天○○
        、地○○、辛○○、乙○○、丙○○、壬○○○、酉○○追加為原告，本院認上開聲請為有理由，於民國97年
        8月11日裁定申○等人於5日內追加為原告，該裁定均已
        送達申○等人，有上開裁定及送達證書在卷可稽，惟渠
        等均未追加為原告，依民事訴訟法第56條之1第1項後段
        之規定，應視同申○等人已一同起訴，合先敘明。
  （二）按訴狀送達後，原告不得將原訴變更或追加他訴，但擴
        張或減縮應受判決事項之聲明者，不在此限，民事訴訟
        法第255條第1項第3款定有明文。經查，原告起訴時原
        聲明為：「(一)被告丁○○、戊○○應各給付原告全體新
        臺幣（下同）20萬6618元，及自起訴狀繕本送達之翌日
        起至清償日止，按年息5％計算之利息，並自起訴狀繕
        本送達之翌日起至返還土地之日止，按年各給付原告全
        體4萬2910元。(二)被告戌○○應給付原告全體55萬6115
        元，及自起訴狀繕本送達之翌日起至清償日止，按年息
        5％計算之利息，並自起訴狀繕本送達之翌日起至返還
        土地之日止，按年給付原告全體11萬6060元」，嗣於98
        年8月12日具狀變更聲明為：「(一)被告丁○○、戊○○
        應各給付原告全體8萬5423元，及自96年10月13日起至
        清償日止，按年息5％計算之利息，並自96年10月1日起
        至將坐落臺北市○○區○○段4小段23、24地號土地（
        下稱系爭23、24地號土地）如附圖所示A、B部分返還原
        告全體之日止，按月各給付原告全體1485元。(二)被告戌
        ○○應給付原告全體5萬4464元，及自96年10月13日起
        至清償日止，按年息5％計算之利息，並自96年10月1日
        起至將坐落臺北市○○區○○段4小段28、30-2地號土
        地（下稱系爭28、30-2地號土地）如附圖所示甲、乙、
        丙部分返還原告全體之日止，按月給付原告全體947 元
        」（見本院卷(二)第192頁），核屬減縮應受判決事項之
        聲明，揆諸前開規定，尚無不合，應予准許。
  （三）原告申○、庚○、己○、亥○○○、寅○○○、未○○
        、癸○○、子○○、丑○○、卯○○、辰○○、午○○
        、巳○○、黃○○○、宙○○、玄○○、宇○○、天○○、地○○、辛○○、乙○○、丙○○、壬○○○、酉
        ○○均未於言詞辯論期日到場，核無民事訴訟法第386
        條所列各款情形，爰依被告之聲請，由其一造辯論而為
        判決。
貳、實體方面：
一、原告起訴主張：系爭23、24、28、30-2地號（權利範圍全部
    ），為原告全體所公同共有，被告丁○○、戊○○未經原告
    全體同意，竟擅自占用系爭23、24地號土地如附圖所示A、B
    部分（面積各443、22平方公尺），供渠等所分別經營之臺
    北市○○區○○路3段38巷16-2號1樓、2樓「上暘茶莊」、
    「緣續緣景觀茶坊」作為消費者停車場使用，被告戌○○則
    擅自占用系爭28、30-2地號土地如附圖所示甲、乙、丙部分
    （面積各46、15、12平方公尺），供其所經營之臺北市○○
    區○○路3段38巷18號「微風花園」（原名玉茶園）作為營
    業場所、製茶使用，被告丁○○、戊○○、戌○○長期無權
    占用上開土地，獲有相當於租金之利益，並已損及原告全體
    之權利，上開土地坐落於文山觀光茶園內，該區內多以茶文
    化之餐飲經營為導向，復可遠眺臺北夜景，向為大臺北地區
    居民休閒生活之要地，貓空纜車通車後，更成為國內外旅客
    爭相前往之熱門景點，且系爭4筆土地適位於貓空纜車站附
    近，土地利用價值甚高，依土地法第105條、第97條規定，
    就系爭23、24地號土地部分以申報地價年息4％計算、系爭
    28 、30之2地號土地部分以申報地價年息8％計算，為此，
    爰依侵權行為或不當得利之法律關係，選擇合併請求被告丁○○、戊○○、戌○○給付自91年10月1日起至96年9月30日
    止，及自96年10月1日（即起訴日）後繼續占用系爭4筆土地
    至返還土地之日止之不當得利或損害賠償等語。並聲明：(一)
    被告丁○○、戊○○應各給付原告全體8萬5423元，及自96
    年10 月13日起至清償日止，按年息5％計算之利息，並自96
    年10 月1日起至將系爭23、24地號土地如附圖所示A、B部分
    返還原告全體之日止，按月各給付原告全體1485元。(二)被告
    戌○○應給付原告全體5萬446 4元，及自96年10月13日起至
    清償日止，按年息5％計算之利息，並自96年10月1日起至將
    坐落系爭28、30-2地號土地如附圖所示甲、乙、丙部分返還
    原告全體之日止，按月給付原告全體947元。
二、被告則以：
  （一）系爭23、24、28、30-2地號等土地為訴外人張霓（已歿
        ）之遺產，原告甲○○之母李張春月與原告申○之應繼
        分各為6分之1，李張春月於79年8月25日與原告申○簽
        訂贈與契約，雙方約定於原告申○給付20萬元後，由李
        張春月將其繼承取得之應繼分土地讓與原告申○，惟原
        告申○依約給付20萬元後，李張春月卻未依約辦理所有
        權移轉登記，嗣李張春月於81年3月1日死亡，原告甲○○為其繼承人之一，因繼承而登記為系爭4筆土地之公
        同共有人，李張春月既與原告申○簽訂贈與契約，且原
        告申○亦已依約交付款項，李張春月即負有將系爭4筆
        土地辦理所有權移轉登記之義務，惟迄至其於81年3月1
        日死亡時皆未履行該義務，原告甲○○既為其合法繼承
        人之一，依法自應繼受該義務，原告申○乃於95年12月
        19起訴請求原告甲○○辦理系爭4筆土地之所有權移轉
        登記，並經鈞院95年度重家訴字第28號判決勝訴在案，
        是原告即應移轉登記系爭4筆土地之所有權予原告申○
        ，原告甲○○已非所有權人，是原告甲○○本於所有人
        之地位訴請被告丁○○、戊○○、戌○○，即屬無據。
  （二）系爭23地號土地為空地，作為水土保持之用，被告丁○○、戊○○並未占有使用，原告甲○○主張該空地係作
        為消費者停車之用云云，與事實不符，至一般遊客於該
        空地停車云云，與被告丁○○、戊○○無涉，系爭24地
        號土地目前仍為一空地，部分為步道供通行使用，被告
        丁○○、戊○○亦未占用。又系爭28、30-2地號土地目
        前係由原告寅○○○、未○○、癸○○所占用，與被告
        戌○○無涉，原告甲○○主張被告戌○○無權占有，亦
        與事實不符。另被告丁○○係借名予原告申○登記為「
        上暘茶莊」之負責人，被告戊○○係借名予原告申○登
        記為「緣續緣」之負責人，被告戌○○係借名予原告申
        ○登記為「玉茶園」負責人，渠等實際上均係受僱於原
        告申○，系爭4筆土地上之房屋、工廠，均係原告申○
        所建，用以經營茶莊，實際占用者為原告申○，被告丁○○、戊○○、戌○○僅係受僱於原告申○，並受原告
        申○指示經營管理茶莊，被告丁○○、戊○○、戌○○
        並無事實上管領力等語置辯。並聲明：原告之訴駁回。
三、兩造不爭執之事項：
  （一）系爭23、24、28、30-2等地號土地（權利範圍全部）為
        原告甲○○、申○、庚○、己○、亥○○○、寅○○○
        、未○○、癸○○、子○○、丑○○、卯○○、辰○○
        、午○○、巳○○、黃○○○、宙○○、玄○○、宇○○、天○○、地○○、辛○○、乙○○、丙○○、壬○○○、酉○○等人公同共有。
  （二）被告丁○○、戌○○分別登記為「上暘茶莊」、「玉茶
        園」之名義負責人，被告戊○○原登記為「緣續緣景觀
        茶坊」之名義負責人，嗣於98年7月31日辦理註銷登記
        。
  （三）系爭23、24地號土地如附圖所示A、B部分（面積各443
        、22平方公尺），目前作為停車場使用；系爭28、30-2
        地號土地如附圖所示甲、乙、丙部分（面積各46、15、
        13平方公尺），目前供「微風花園」茶坊及製茶工廠使
        用。
四、本件之爭點為：被告丁○○、戊○○是否為系爭23、24地號
    土地如附圖所示A、B部分之現占有人？被告戌○○是否為系
    爭28、30-2地號土地如附圖所示甲、乙、丙部分之現占有人
    ？如是，渠等是否為無權占有？如係無權占有，原告得請求
    之不當得利或損害金數額為若干？
五、得心證之理由：
  （一）原告主張被告丁○○、戊○○為系爭23、24地號土地如
        附圖所示A、B部分之現占有人，被告戌○○為系爭28、
        30-2地號土地如附圖所示甲、乙、丙部分現占有人等語
        ，固據提出現場照片、被告戊○○名片、「緣續緣景觀
        茶坊」統一發票、「上暘茶莊」、「玉茶園」營業登記
        資料公示查詢等件為證（見本院卷(一)第57、58、76、77
        頁、本院卷(二)第121、122頁），惟為被告丁○○、戊○○、戌○○所否認，依上開資料所示，僅能證明系爭23
        、24地號土地如附圖所示A、B部分目前係作為停車場使
        用，「緣續緣景觀茶坊」、「上暘茶莊」之客戶得自由
        使用該停車空間，系爭28、30-2地號土地如附圖所示甲
        、乙、丙部分則係供「微風花園」（原名「玉茶園」）
        茶坊及製茶工廠使用，且被告丁○○、戊○○、戌○○
        分別登記為「上暘茶莊」、「緣續緣景觀茶坊」及「玉
        茶園」名義負責人之事實，仍尚難逕認被告丁○○、戊○○、戌○○對於上開土地即有事實上之管領力。
  （二）按受僱人、學徒或基於其他類似之關係，受他人之指
        示，而對於物有管領之力者，僅該他人為占有人，民
        法第942條定有明文。又所謂輔助占有人，重在其對物
        之管領，係受他人之指示，至是否受他人之指示，仍應
        自其內部關係觀之，所謂內部關係，即民法第942條所
        指受僱人、學徒或基於其他類似之關係（最高法院65年
        臺抗字第163號判例意旨參照）。經查，被告丁○○、
        戊○○、戌○○抗辯渠等僅為名義負責人，受僱於原告
        申○，受其指示經營茶莊，原告申○為實際負責人乙節
        ，為原告申○所是認，其具結陳稱：附圖所示A、B部分
        停車場是我為了水土保持施作的，沒有收費，附圖所示
        甲、乙、丙土地上的房屋都是我蓋的，由我在使用，被
        告丁○○是我的大媳婦，被告戌○○是我兒子，被告戊○○沒有親戚關係，他們3人都是我請來顧店的，我每
        個月付他們薪水各3萬元，被告戊○○目前已經離職，
        上暘茶莊、玉茶園、緣續緣景觀茶坊都是我蓋的，也是
        我開的等語（見本院卷(二)第67、68頁、第124頁背面）
        ，並提出門牌號碼臺北市○○區○○路3段38巷18號房
        屋（即「微風花園」）之所有權狀乙份為憑（見本院卷
        (二)第70頁），其上載明原告申○為上開房屋之所有權人
        ，參以被告丁○○具結證稱：戊○○受僱於申○，在緣
        續緣景觀茶坊幫忙，已經離職2年了等語（見本院卷(二)
        第127頁背面）及被告戊○○具結證稱：丁○○在上暘
        茶莊工作，跟我一樣是給原告申○僱用等語（見本院卷
        (二)第190頁），足徵被告丁○○、戊○○、戌○○係受
        僱於原告申○，而分別登記為「上暘茶莊」、「緣續緣
        景觀茶坊」、「玉茶園」之名義負責人，原告申○為實
        際出資及經營者，渠等係受原告申○之指示占有使用如
        附圖所示A、B及甲、乙、丙部分土地，而為占有輔助人
        ，自難認被告丁○○、戊○○、戌○○為上開土地之現
        占有人。
  （三）綜上，被告丁○○、戊○○、戌○○僅為「上暘茶莊」
        、「緣續緣景觀茶坊」、「玉茶園」之名義負責人，原
        告申○為實際出資及經營者，渠等受原告申○之指示占
        有使用如附圖所示A、B及甲、乙、丙部分土地，而為原
        告申○之占有輔助人，原告僅憑渠等登記為名義負責人
        一節，即推認渠等分別為如附圖所示A、B及甲、乙、丙
        部分土地之現占有人，殊非可採。又原告主張被告丁○○、戊○○、戌○○為上開土地之現占有人乙節，既為
        無理由，則渠等是否為無權占有，及原告得請求之不當
        得利或賠償金數額若干，即無審究之必要。
七、綜上所述，原告並未舉證證明被告丁○○、戊○○對於系爭
    23、24地號土地如附圖所示A、B部分，被告戌○○對於系爭
    28 、30-2地號土地如附圖所示甲、乙、丙部分有事實上之
    管領力，尚難僅憑渠等分別為「上暘茶莊」、「緣續緣景觀
    茶坊」及「玉茶園」之名義負責人，即推認渠等為上開土地
    之現占有人。從而，原告依不當得利或侵權行為之法律關係
    ，請求被告丁○○、戊○○應各給付原告全體8萬5423元，
    及自96年10月13日起至清償日止，按年息5％計算之利息，
    並自96年10月1日起至將系爭23 、24地號土地如附圖所示A
    、B部分返還原告全體之日止，按月各給付原告全體1485元
    及被告戌○○應給付原告全體5萬4464元，及自96年10月13
    日起至清償日止，按年息5％計算之利息，並自96年10月1日
    起至將坐落系爭28、30-2地號土地如附圖所示甲、乙、丙部
    分返還原告全體之日止，按月給付原告全體947元，均為無
    理由，應予駁回。
八、本件事證已臻明確，兩造其餘攻擊防禦方法及舉證，核與判
    決結果無影響，爰不予一一論列，附此敘明。
九、據上論結，本件原告之訴為無理由，依民事訴訟法第385條
    第1項前段、第78條，判決如主文。
中    華    民    國    98    年    11    月    30    日
                  民事第二庭    法  官  鍾素鳳
以上正本係照原本作成。
如對本判決上訴，須於判決送達後20日內向本院提出上訴狀。
中    華    民    國    98    年    11    月    30    日
                                書記官  林玗倩

司法院資訊處製作；財團法人民間司法改革基金會備份。
